臺灣高雄地方法院民事判決　九十一年度勞訴字第一號
　　原　　　告　甲○○
　　被　　　告　三和耐火工業股份有限公司
　　法定代理人　丙○○
　　訴訟代理人　乙○○
右當事人間給付資遣費事件，本院判決如左：
    主    文
被告應給付原告新臺幣貳拾萬仟壹佰貳拾元，暨自民國九十年十二月一日起至清
償日止，按週年利率百分之五計算之利息。
原告其餘之訴駁回。
訴訟費用由被告負擔十分之九，餘由原告負擔。
本判決第一項於原告以新臺幣捌萬元為被告供擔保後，得假執行。
原告其餘假執行之聲請駁回。
    事    實
壹、原告方面
一、聲明：
（一）被告應給付原告新臺幣（下同）二十六萬二千三百八十二元，暨自民國（下同
      ）九十年十二月一日起至清償日止，按週年利率百分之五計算之利息。
（二）訴訟費用由被告負擔。
（三）願供擔保請求宣告假執行。
二、陳述：
（一）原告自八十年八月十二日受雇於被告。詎被告於九十年八月三十一日在工廠之
      佈告欄張貼人事公告，以原告煽動或參加怠工、非法罷工或暴動為由開除原告
      ，惟原告僅係於工作休息時向同事抱怨生產獎金減少，僅是發牢騷而已，並非
      如被告所指故意煽動同事怠工。是被告非法解僱，且未發給原告資遣費，勞動
      契約仍屬存在，故原告爰依勞動基準法（下稱勞基法）第十四條第一項第五款
      「雇主不依勞動契約給付工作報酬」之事由不經預告於九十年十一月三十日以
      起訴狀終止勞動契約。
（二）又原告自九十年三月一日至九十年八月三十一日被告非法解僱原告之日止，薪
      資總額為十五萬二千四百零三元（15392+9921+17007+9171+11825+9909+00000
      0000=152403），月平均工資為二萬五千四百元（152403/6=25400），為此，
      爰依勞基法第十四條第四項、第十七條之規定向被告請求自八十年八月十二日
      起至九十年十一月三十日止，即工作年資為十年四個月計算之資遣費二十六萬
      二千三百八十二元（25400 X10+25400X4/12 =262382），並請求自九十年十二
      月一日起至清償日止按年息百分之五計算之利息。
三、證據：提出公告、人事評議會紀錄各一紙、薪資單十六紙為證。
貳、被告方面：
一、聲明：
（一）求為判決駁回原告之訴及假執行之聲請。
（二）訴訟費用由原告負擔。
二、陳述：
（一）本件係原告於九十年八月二十九日向同事散播因生產獎金減少，所以不用作得
      太辛苦等語，經被告召開人事評議會，認原告係違反被告業經主管機關核備之
      工作規則第九十條第四款「煽動或參加怠工、非法罷工或暴動者」及第十款「
      散播不利於本公司之謠言或挑撥勞資雙方感情者」，情節重大，逕依勞基法第
      十二條第一項第四款「違反工作規則，情節重大者」，不經預告終止勞動契約
      ，並不發給資遣費。
（二）如鈞院認被告應給付資遣費，惟原告確有違反工作規則，爰主張過失相抵。
三、證據：提出工作規則一本為證，並請求訊問證人蕭文志、賴洪樣、張瓊文。
    理    由
一、本件原告主張其自八十年八月十二日受雇於被告。詎被告於九十年八月三十一日
    在工廠之佈告欄張貼人事公告，以原告煽動或參加怠工、非法罷工或暴動為由開
    除原告，惟原告僅係於工作休息時向同事抱怨生產獎金減少，僅是發牢騷而已，
    並非如被告所指故意煽動同事怠工。是被告非法解僱，且未發給原告資遣費，勞
    動契約仍屬存在，故原告爰依勞基法第十四條第一項第五款「雇主不依勞動契約
    給付工作報酬」之事由不經預告於九十年十一月三十日以起訴狀終止勞動契約，
    並依勞基法第十四條第四項、第十七條之規定向被告請求自八十年八月十二日起
    至九十年十一月三十日止，即工作年資為十年四個月計算之資遣費二十六萬二千
    三百八十二元，及請求自九十年十二月一日起至清償日止按年息百分之五計算之
    利息；被告則以本件係原告於九十年八月二十九日向同事散播因生產獎金減少，
    所以不用作得太辛苦等語，經被告召開人事評議會，認原告係違反被告業經主管
    機關核備之工作規則第九十條第四款「煽動或參加怠工、非法罷工或暴動者」及
    第十款「散播不利於本公司之謠言或挑撥勞資雙方感情者」，情節重大，逕依勞
    基法第十二條第一項第四款「違反工作規則，情節重大者」，不經預告終止勞動
    契約，並不發給資遣費。又如認被告應給付資遣費，惟原告確有違反工作規則，
    爰主張過失相抵等語資為抗辯。
二、本件原告主張其自八十年八月十二日受雇於被告。詎被告於九十年八月三十一日
    在工廠之佈告欄張貼人事公告，以原告煽動或參加怠工、非法罷工或暴動為由開
    除原告之事實，業據原告提出公告、人事評議會紀錄各一份為證，並為被告所不
    爭執，自堪信為真實。
三、本件爭點在於
（一）原告之行為是否「違反工作規則，情節重大」，而構成勞基法第十二條第一項
      第四款不經預告終止僱傭契約事由？
（二）而原告得否不經預告終止勞動契約？即被告是否違反勞基法第十四條第一項第
      五款之規定？
（三）另原告可否請求資遣費？金額又為多少？
（四）再被告公司如須發給資遣費，是否可主張過失相抵？
四、爰分述如下：
（一）原告之行為是否「違反工作規則，情節重大」，而構成勞基法第十二條第一項
      第四款不經預告終止僱傭契約事由？
  １、按「勞工有左列情形之一者，雇主得不經預告終止契約：．．．四、違反勞工
      作規則，情節重大者。」勞基法第十二條第一項第四款定有明文。惟查，前揭
      勞基法第十二條第一項第四款規定的所謂「重大」，應指因該事由導致勞動關
      係進行受到干擾，而有賦予雇主立即終止勞動契約關係權利之必要，並且受僱
      人亦無法期待雇主於解僱後給付其資遣費。為與勞基法第十一條所定雇主得預
      告勞工終止勞動契約之事由相區分，上開雇主得不經預告終止勞動契約之事由
      ，應以勞工所生勞動契約關係之干擾，應致雇主有立即終結勞動契約關係之必
      要，並以無法期待雇主於解僱後給付資遣費為限。再者，勞基法第十二條之規
      定，具強制性質，其目的兼有保障勞工、限制雇主解僱之權限，是雇主不得因
      勞動契約之約定而擴張其解僱權限，亦不得藉由工作規則擴張其權限。準此，
      若勞動契約約定或工作規則規定雇主在特定情形，得解僱勞工，該約定或規定
      應僅限於勞基法第十二條所定範圍內有效，亦即勞動契約或工作規則所定某情
      況為「情節重大者，雇主得予解僱」，其認定非屬雇主之裁量權，如有爭執應
      由法院依客觀情事判認之。
  ２、再查，勞基法之立法目的是為保障勞工權益，加強勞雇關係，促進社會與經濟
      發展而制定，屬強制規定，故雇主與勞工所訂勞動條件，不得低於該法所定之
      最低標準，為第一條所明定。所以，適用上均不得違背此目的，以免有所偏倚
      ，失去立法本意。而雇主若得不經預告終止契約，依勞基法第十八條規定，勞
      工不得向雇主請求加發預告期間工資及資遺費，頓失經濟來源，可說是對勞工
      違反義務的最大懲罰，影嚮勞工權益甚鉅；特別是「工作年資」長者，既得權
      益更是關係著勞工離職後的生活照顧，不可不慎，此從對雇主得不經預告終止
      權之行使，同時設有三十日之短期除斥期間來加以限制之規定，當可窺其一般
      。基此，衡量勞工是否構成勞基法第十二條第一項第四款規定中所謂「重大」
      ，應以勞工違反情節，客觀上若不以此片面終止，使勞工喪失應有權益之手段
      來懲處，不足以達成維持雇主對事業的統制權與企業秩序所必要（參照黃劍青
      著勞基法詳解，八十六年九月增訂版，第一百四十七頁末三行），即必須以比
      例原則來認定是否「重大」，而非由雇主自行認定是否「重大」。
  ３、本件被告主張原告於九十年八月二十九日向同事散播工作獎金減少，所以不用
      作得太辛苦等語之事實，業經證人蕭文志到庭證述：「原告是在上班時間跟我
      講的，原告說工作獎金這麼少，工作效率不用這麼好。」；證人張瓊文到庭證
      述：「原告說工作獎金領這麼少，不用這麼努力工作，也有當我的面向其他的
      員工講不用太努力工作的話。」等語（均見本院九十一年二月二十日言詞辯論
      筆錄），且為原告所自認（見本院九十一年四月十日言詞辯論筆錄），堪信為
      真實。
  ４、惟依勞基法前揭規定，既然須達違反工作規則情節「重大」之程度才能片面終
      止僱傭契約，而依被告提出之工作規則第七十三條亦定有四種員工懲罰手段：
      申誡、記過、記大過、解僱，可見雇主應依勞工違反情節的輕、重，予以不同
      程度的懲處，而其中最嚴重者，才屬此項，此即為比例原則之適用。本件從原
      告違反行為的方式、內容、對象及地點來看，顯已違反被告之工作規則第九十
      條第四款「煽動或參加怠工、非法罷工或暴動者」及第十款「散播不利於本公
      司之謠言或挑撥勞資雙方感情者」，確足以影嚮公司對於員工管理秩序的維持
      ；惟考量原告自八十年八月十二日起受僱於被告公司，年資已超過十年，在工
      作不順時偶有情緒發作亦在所難免，本院在權衡比較下，認原告之行為雖有不
      當，被告亦可透過考績或工作規則第七十三條之方式而為懲處，尚不致「嚴重
      」到使雇主行使此項最嚴厲之懲處，而頓使原告去職，同時喪失勞基法規定之
      請求權如資遺費等之必要，以免失之嚴苛。
  ５、綜上，原告之行為尚難認符合「違反工作規則，情節重大者」，而構成勞基法
      第十二條第一項第四款不經預告終止僱傭契約事由。從而，被告依據前開法律
      不經預告終止僱傭契約，為不合法，故兩造間勞動契約仍屬存在。
（二）又原告得否不經預告終止勞動契約？即被告是否違反勞基法第十四條第一項第
      五款之規定？按「有左列情形之一者，勞工得不經預告終止契約：．．．五、
      雇主不依勞動契約給付工作報酬。」勞基法第十四條第一項第五款定有明文。
      又按「僱用人受領勞務遲延者，受僱人無補服勞務之義務，仍得請求報酬。」
      民法第四百八十七條本文亦定有明文。本件被告不經預告終止僱傭契約，為不
      合法，故兩造間勞動契約仍屬存在，已如前述。而被告在勞動契約仍屬存在之
      下，未讓原告繼續工作，係受領勞務遲延，依民法第四百八十七條本文規定，
      被告仍依給付工作報酬，惟被告並未給付工作報酬。是原告依勞基法第十四條
      第一項第五款規定不經預告於九十年十一月三十日以起訴狀終止勞動契約，即
      屬合法。
（三）另原告可否請求資遣費？金額又為多少？
   １、按勞基法第十四條第四項規定：「第十七條規定於本條終止契約準用之。」
       ；第十七條則規定：「雇主依前條終止勞動契約者，應依左列規定發給勞工
       資遣費：一、在同一雇主之事業單位繼續工作，每滿一年發給相當於一個月
       平均工資之資遣費。二、依前款計算之剩餘月數，或工作未滿一年者，以比
       例計給之。未滿一個月者以一個月計。」本件原告主張其自八十年八月十二
       日起受僱於被告公司，為被告所不爭執（見本院九十一年五月三日言詞辯論
       筆錄），迄九十年十一月三十日經原告起訴終止兩造勞動契約時止，總計工
       作年資為十年三月餘。
   ２、次按「本法用辭定義如左：四、平均工資：謂計算事由發生之當日前六個月
       內所得工資總額除以該期間之總日數所得之金額。」勞基法第二條第四款定
       有明文。本件原告係於九十年十一月三十日終止勞動契約，離職前六個月即
       從九十年六月起至九十年十一月止之各月工資，分別為：六月上期為一萬二
       千八百元、六月下期為九千二百零二元、七月上期為一萬三千六百九十五元
       、七月下期為一萬一千八百九十九元、八月上期為一萬二千一百零一元、八
       月下期為九千四百八十一元，九至十一月則無工資發放，合計為六萬九千一
       百七十八元（12800＋9202＋13695＋11899＋12101＋9481＝69178元），有薪
       資單六紙在卷可稽，且為兩造所不爭執（見本院九十一年五月三日言詞辯論
       筆錄）。依前開勞基法第二條第四款規定平均工資乃計算事由發生之當日前
       六個月內所得工資總額除以該期間之總日數所得之金額，即「日平均工資」
       為七百五十二元（69178元/ 92天=752）；「月平均工資」則為二萬二千五百
       六十元（752  X 30=22560）。依此計算，原告得向被告請求資遣費為十又十
       二分之四個月、共二十三萬三千一百二十元｛（22560ｘ10）+（22560ｘ4/12
       ）=233120｝。
（四）再被告公司如須發給資遣費，是否可主張過失相抵？按「損害之發生或擴大，
      被害人與有過失者，法院得減輕賠償金額，或免除之。」民法第二百十七條第
      一項定有明文。被告主張原告確有違反工作規則，爰主張過失相抵云云。惟查
      ，過失相抵之要件為有損害之發生或擴大。被害人與有過失。而本件原告
      請求資遣費係依據勞基法之規定，並非原告遭受損害。縱認原告有違反工作規
      則，惟此乃是否符合勞基法第十二條第一項第四款而得由被告逕予解僱之問題
      ，並非原告是否與有過失之問題。是被告主張過失相抵，即非法所許。
五、再按「給付有確定期限者，債務人自期限屆滿時起，負遲延責任。」、「遲延之
    債務，以支付金錢為標的者，債權人得請求依法定利率計算之遲延利息」民法第
    二百二十九條第一項、第二百三十三條第一項前段定有明文。本件原告既於九十
    年十一月三十日終止勞動契約，則被告即應於當日給付資遣費，如未給付，自九
    十年十二月一日起負遲延責任。從而，原告依據勞基法第十四條第一項第五款、
    第四項及第十七條規定，請求被告發給資遣費二十三萬三千一百二十元及自九十
    年十二月一日起至清償日止，按週年利率百分之五計算之法定遲延利息，為有理
    由，應予准許；逾此數額之請求，為無理由，應予駁回。
六、原告願供擔保，聲請宣告假執行，經核原告勝訴部份，合於法律規定，爰酌定相
    當之擔保金額宣告之；至原告敗訴部分，其假執行之聲請因訴之駁回而失所依據
    ，不予准許。
七、據上結論，本件原告之訴為一部有理由，一部無理由，並依民事訴訟法第七十九
    條但書、第三百九十條第二項，判決如主文。
中　　　華　　　民　　　國　　九十一　　年　　　五　　　月　　 十七　　 日
                              臺灣高雄地方法院勞工法庭
~B法　　　官　官信成
右為正本係照原本作成。
如不服本判決，應於送達後廿日內，向本院提出上訴狀並表明上訴理由，如於本判決
宣示後送達前提起上訴者，應於判決送達後十日內補提上訴理由書（須附繕本）。
中　　　華　　　民　　　國　　九十一　　年　　　五　　　月　　 十七　　 日
~B法院書記官　謝群育
